【裁判字號】    92,重上,19
【裁判日期】    920624
【裁判案由】    清償借款
【裁判全文】
臺灣高等法院臺中分院民事判決  九十二年度重上字第一九號
      上  訴  人  南投縣草屯鎮農會
      法定代理人  乙○○
      被  上訴人  甲○○
右當事人間清償債務事件，上訴人對中華民國九十一年十一月二十一日臺灣南投地方
法院九十一年度重訴字第六四號第一審判決提起上訴，本院判決如左：
      主      文
原判決廢棄。
被上訴人應給付上訴人新台幣陸佰萬元，及自民國九十一年四月二十一日起至清償日
止按年息百分之七‧六計算之利息，並自民國九十一年五月二十二日起至清償日，其
逾期在六個月以內部分，按上開利率百分之十、逾期超過六個月者，按上開利率百分
之二十計算之違約金。
第一、二審訴訟費用由被上訴人負擔。
本判決第二項於上訴人以新台幣貳佰萬元為被上訴人供擔保後，得假執行；但被上訴
人如於假執行程序實施前，以新台幣陸佰萬元，為上訴人預供擔保，得免為假執行。
      事實及理由
一、本件上訴人以原審未盡民事訴訟法第一百九十九條之一條第一項規定，就其於原
    審之聲明及事實上之陳述，不明瞭或不完足之處，審判長未為曉諭其敘明或補充
    ，即駁回其訴，乃於本院審理中，以被上訴人應負之連帶保證法律關係係源於被
    上訴人於八十三年六月間為訴外人陳姿靜之連帶保證人，因陳姿靜所借之該借款
    新台幣（下同）六百萬元，於經多次換單仍未償，始為本件連帶保証債務之請求
    ，而追加被上訴人於八十三年六月間之連帶保証法律關係一節，惟上訴人上開所
    述，僅係補充其事實上、及法律上之陳述，並非訴之追加，並無民事訴訟法第二
    百五十五條訴之追加限制之適用，核先敘明。
二、上訴人起訴主張：訴外人陳姿靜於民國九十年五月五日邀同被上訴人為連帶保證
    人，向被上訴人借款六百萬元，約定按月付息，利息按年息百分之七．六計算，
    到期日為九十二年五月五日，逾期清償在六個月以內者，按上開利率百分之十，
    超過六個月者，按上開利率百分之二十計付違約金，如一次未履行即喪失期限利
    益，詎訴外人陳姿靜自九十一年四月二十一日起即未依約繳息，屢向催討，仍未
    為給付，為此依消費借貸之連帶保證法律關係，請求被上訴人應給付六百萬元及
    利息暨違約金等語。原審駁回上訴人之訴及假執行之聲請，上訴人不服原判決，
    提起本件上訴，於本院聲明，求為判決：(一)原判決廢棄。(二)被上訴人應給付上訴
    人六百萬元，及自九十一年四月二十一日起至清償日止按年息百分之七‧六計算
    之利息，並自九十一年五月二十二日起至清償日，其逾期在六個月以內部分，按
    上開利率百分之十逾期超過六個月者，按上開利率百分之二十計算之違約金。(三)
    請准供擔保宣告假執行。並補充陳述稱：
    (一)兩造間有金錢上之債權債務關係，乃起緣於被上訴人之妻陳姿靜前於八十三年
      六月間以被上訴人為連帶保證人向上訴人借款六百萬元，兩造間有連帶保證債
      務之關係，當時為確保雙方權益，更本此簽立授信約定書及借據等書據，嗣因
      主債務人陳姿靜對於上開債務，僅於約定之還款期限內攤付利息，於首次屆期
      之際，陳姿靜就上開六百萬元之本金債務，即以換單展期之借新還舊方式處理
      ，並替換借據憑證，此為陳姿靜分別於八十六年五月、八十八年五月、及九十
      年五月延用三次，至九十一年四月二十一日起，因陳姿靜未再按期繳付本息，
      被上訴人乃以消費借貸及連帶保證法律關係訴請被上訴人返還系爭款項。
    (二)按因清償債務而對於債權人負擔新債務者，除當事人另有意思表示外，若新債
      務不履行時，其舊債務仍不消滅，民法第三百二十條定有明文。且依台灣南投
      地方法院檢察署九十一年度偵字第三五九０號不起訴處分所載「‧‧‧經查本
      件告訴人（即被上訴人）就八十三年六月間之前開貸借關係擔任連帶保證人一
      節，於庭訊時並不爭執，且本件草屯鎮農會向法院聲請支付命令所憑之債權，
      亦為八十三年六月四日甲○○所簽署，此有告訴人狀附之聲請狀影本在卷足憑
      ，另經函調草屯鎮農會提供陳姿靜申請借貸六百萬之資料，及傳喚證人即承辦
      人洪麗鳳到庭結證稱；陳姿靜之借款係換單展期等語，並有徵信報告及授信批
      覆書附卷可稽，足認本件告訴人之連帶保證係自八十三年六月展期而來，．．
      ．陳姿靜之借款係換單展期。」等語，另就九十年五月因借新還舊方式所生之
      最新債務，陳姿靜及被上訴人並未清償乙節，乃不爭之事實，故承上說明，陳
      姿靜就上開八十三年六月間六百萬元借款之舊債務顯然繼續存在而仍未消滅，
      故被上訴人為該筆借款連帶保證人地位所生之連帶保證法律關係仍有效存在，
      惟原審未盡民事訴訟法第一百九十九條之一條第一項「依上訴人之聲明及事實
      上之陳述，得主張數項法律關係，而其主張不明瞭或不完足者，審判長應曉諭
      其敘明或補充之。」之職責，將上訴人起訴時所主張之連帶保證法律關係限縮
      於九十年五月五日之時點，上訴人因為求一次紛爭解決，另為訴之追加，以期
      週全。
    (三)至於上訴人另本於消費借貸之法律關係有所請求，乃因九十年五月十四日之借
      據上，陳姿靜有代其夫即被上訴人以借款人之地位簽名其上，被上訴人雖否認
      有授權，惟被上訴人前除曾對於陳姿靜所借之款項親簽授信約定書，並蓋印鑑
      章而願為保證外，更將上開印鑑章交由陳姿靜保管，且其間更提供名下之不動
      產以之擔保，且上開模式亦同樣出現於其等二人向台北銀行借款之過程中，被
      上訴人確實有使上訴人信其有授予陳姿靜代理權之行為，故應有表見代理之適
      用。
三、被上訴人則以：被上訴人與訴外人陳姿靜為夫妻，但因長年分居，被上訴人已訴
    請離婚；被上訴人雖曾於八十三年六月四日擔保該借款之清償，有簽署授信約定
    書，但該印章係陳姿靜代刻，嗣後遭陳姿靜私自扣留，此外被上訴人未再前往上
    訴人處辦理任何借款或對保手續，被上訴人僅擔保八十三年間之借款，陳姿靜於
    九十年五月五日另與上訴人成立本件消費借款關係，與被上訴人無涉，系爭借據
    上之被上訴人署名，確非被上訴人親簽，而係陳姿靜偽造，並利用其扣留印章所
    作成，此部分被上訴人業已另案具狀對陳姿靜提出偽造文書之告訴，況被上訴人
    九十年五月五日並未至上訴人處辦理系爭借款手續，系爭借據既非被上訴人所親
    簽，兩造間無本件消費借貸、及連帶保證關係存在。再者，被上訴人並未接到上
    訴人之電話或信件通知被上訴人來換單，系爭借款是重新申請再借的，乃新的契
    約，又授信約定書內容違反禁止規定部分，應屬無效（最高法院九十年度台上字
    第一五九九號判決參照），縱認不因違反禁止規定而無效，其效力亦不及於系爭
    借款債務，因系爭借款依證人賴保越所述是借新還舊，並非僅是借款展期，即陳
    姿靜另行與上訴人成立新的債權債務關係，而非被上訴人原所擔保舊債務之展延
    ，非授信約定書第十一條第一項第二款所約定延期清償、分期清償之情況，故不
    在毋須徵求保證人同意之範圍內，是系爭借款既未得被上訴人同意，被上訴人即
    無須負系爭借款連帶保證人之責等語置辯。原審為上開判決，上訴人不服提起本
    件上訴，被上訴人於本院聲明，求為判決：(一)上訴駁回。(二)如受不利判決，請准
    供擔保免為假執行。並補充陳述稱：
    (一)上訴人主張連帶保證責任之前提，須係被上訴人確實曾於八十三年六月間之借
      據上親自簽名擔任連帶保證人始可，否則，僅依上訴人於原審提出之授信約定
      書上簽名，被上訴人僅為一般保證人，依法可主張先訴抗辯權，且被上訴人除
      親自簽署原證二授信約定書之外，從未簽過任何借據同意擔任連帶保證人，上
      訴人亦從未提出由被上訴人於連帶保證人欄簽名之借據原本，其徒託空言請求
      被上訴人負連帶保證之責為無理由。
    (二)上訴人主張九十年五月五日之借據，為八十三年六月間舊債之延續，雖曾提出
      訴外人陳姿靜之借款申請書，卻陳稱歷次換單之借據找不到，此舉顯然違背金
      融行庫貸放款之常規而不實在，借據乃上訴人債權存在之憑據，一般金融行庫
      在債權未獲清償之前，斷無可能任憑借據或借貸契約滅失而不妥善保存，甚至
      貸款全數清償，金融行庫仍應保存該貸款戶歷來之往來資料以為存查，常有保
      存數十年之久，上訴人空言系爭借款之延續性，卻無法提出最原始之借據資料
      為證，再者，「借款申請書」僅為申貸者（即陳姿靜）擬向上訴人借款時提出
      之申請證明，無法證明上訴人確實依申請金額核貸或確曾交付借貸物予申貸者
      ，無法證明有任何消費借貸法律關係存在，上訴人主張被上訴人應負擔連帶保
      證之責，應依照借貸契約或借據為憑。本件上訴人提出之借款申請書於八十三
      年六月十五日申請，借款期限「二年」，卻於八十四年三月三十日再度申請，
      倘因此認係換單展期，則陳姿靜於貸款未滿一年之際即拋棄期限利益，亦違反
      經驗法則而不可採，準此，上訴人雖提出借款申請書原本，仍無法證明兩造間
      確有消費借貸關係或連帶保證關係存在，況且不論系爭消費借貸是否為八十三
      年六月之延續，被上訴人之保證責任皆不延續，因本件九十年五月十四日之借
      貸契約，無論為新債清償，抑為換單展期，實質上均為債權人同意主債務人延
      期清償債務，而新債清償雖依民法第三百二十條規定除當事人另有意思表示外
      ，新債務不履行時，其舊債務仍不消滅，惟「就定有期限之債務為保證者，如
      債權人允許債務人延期清償時，保證人除對於其延期已為同意外，不負保證責
      任。」乃民法第七百五十五條對於保證契約之特別規定，當優先於債編通則而
      適用，從而上訴人依民法第三百二十條之規定，主張被上訴人之保證責任隨同
      歷次換單展期繼續存在，而應就九十年五月間成立之借貸契約負擔清償之責，
      誠屬無由。
    (三)按就定有期限之債務為保證者，如債權人允許主債務人延期清償時，保證人除
      對於其延期已為同意外，不負保證責任，又本節所規定保證人之權利，除法律
      另有規定外，不得預先拋棄，民法第七百五十五條、第七百三十九條之一定有
      明文，復依民法債編施行法第三十三條規定：「修正之民法第七百三十九條之
      一之規定，於民法債編修正施行前成立之保證，亦適用之。」，系爭保證契約
      成立於八十三年六月間，縱民法第三百七十九條之一增訂於八十八年四月二十
      一日，惟依債編施行法第三十三條之規定，系爭保證契約仍有修正後關於保證
      之適用，上訴人依據系爭授信約定書第十一條第一項第二款：「如貴會‧‧‧
      允許主債務人延期清償‧‧‧均毋須再徵求立約人之同意，立約人仍負全部債
      務之保證責任。」之約定，於同意主債務人（即訴外人陳姿靜）延期清償前，
      即預先排除保證人（即被上訴人）對於是否就延期清償債務繼續負保證責任之
      同意權，違反民法第七百三十九條之一前開規定，應屬無效。再者，前開授信
      約定書第二條約定：「立約人因‧‧‧其他足以影響貴會權益變更情事發生時
      ，應即以書面將變更情事通知貴會，並辦妥變更或註銷留存印鑑之手續，於未
      為前項通知及變更註銷留存印鑑手續前與貴會所為之交易，立約人均願負其責
      任。」，但此一約定顯然不當加重他方當事人之責任，對被上訴人顯失公平，
      依民法債編施行法第十七條、民法第二百四十七條之一第二款規定，亦屬無效
      。另上訴人所提台灣高等法院八十五年度重訴字第三九二號判決，其所認定之
      事實乃連帶保證人「協同」申請展期，則新債務既未清償，舊債務仍未消滅是
      屬當然，而本件被上訴人除僅在八十三年六月間簽署授信約定書外，陳姿靜歷
      次借款換單且時隔七、八年，被上訴人均未「協同」辦理，亦未於連帶保證人
      處簽名，顯與前揭事實有別，無法援引適用。
    (四)本件無表見代理之適用，訴外人陳姿靜於九十二年三月二十七日庭訊時提出七
      十五年間向台北市銀行借款之借據，欲證明其獲有被上訴人授權辦理貸款，更
      屬不實，蓋因向台北銀行借貸之時間為七十五年間，當時被上訴人與陳姿靜之
      婚姻關係未有不睦，陳姿靜並證稱該筆金額用於購屋，並於七十五年間至八十
      二年七月間與被上訴人同住，嗣後感情生變而分居，被上訴人甚於八十三年一
      月間提出訴請陳姿靜履行同居義務之訴，於八十三年六月間因上開訴訟第二審
      兩造有和解意願，被上訴人遂同意簽署授信約定書，為陳姿靜擔任農會借款之
      保證人，惟當時並未簽署任何借據，亦未同意擔任連帶保證人，此點由上訴人
      無法提出具有被上訴人為連帶保證人簽名之借據可證，詎料，被上訴人於授信
      約定書簽名後，陳姿靜並未依和解條件履行同居義務，兩造婚姻關係惡劣，被
      上訴人如何授權陳姿靜為其代理人，甚至同意再擔任連帶保證人，是陳姿靜雖
      提出台北市銀行借據，仍不能證明被上訴人與上訴人間確實具有系爭消費借貸
      法律關係，或有任何表見代理之成立。
四、上訴人主張被上訴人之前妻陳姿靜於八十三年六月八日以被上訴人為連帶保證人
    ，向上訴人借款六百萬元，被上訴人並簽立授信約定書，又陳姿靜對上開債務於
    屆期並未清償一節，業經上訴人提出授信約定書、及會員借款申請書等件為証，
    並為被上訴人所不爭執（見本院九十二年三月六日準備程序筆錄），堪信上訴人
    上開主張為真實，惟上訴人主張陳姿靜就上開六百萬元之債務，於屆期未還時，
    均以換單展期借新還舊之方式再簽立借據，陳姿靜於九十年五月五日所簽立之系
    爭借據，係八十三年六月八日未還之借款，被上訴人既為該筆借款之連帶保證人
    ，該連帶保證法律關係仍存在，又被上訴人將印鑑章交由陳姿靜保管，陳姿靜於
    九十年五月五日代被上訴人簽名並蓋章於該借據上，應有表見代理之適用等情，
    則為被上訴人所否認，並以上詞置辯，經查：
  (一)被上訴人辯以其於八十三年六月八日僅簽署上開授信約定書，並未簽過任何借據
    同意擔任連帶保證人，且上訴人並未能提出被上訴人為連帶保證人之借據原本一
    節，上訴人則以被上訴人於八十三年六月八日確有簽訂借據，但因歷次換單已經
    找不到該借據等情，查被上訴人於本院準備程序中已自認其於八十三年六月八日
    擔任陳姿靜借款六百萬元之連帶保證人，八十三年六月四日授信約定書上之簽名
    為其所為等語甚詳（見本院卷第三十五頁）。按當事人主張之事實，經他造於準
    備書狀內或言詞辯論時或在受命法官、受託法官前自認者，無庸舉證。民事訴訟
    法第二百七十九條第一項定有明文。被上訴人既自認其確實為八十三年六月八日
    借款之連帶保証人，上訴人雖未能提出該借據為証，亦應認上訴人上開之主張為
    真實，況證人陳姿靜於本院準備程序中亦証稱：第一次被上訴人跟我去借款，他
    同意作連帶保證人等語（見本院卷第四十五頁），益証被上訴人此部分所辯，不
    足為取。又上訴人以陳姿靜就上開借款未於約定期限內還款，而以換單展期之借
    新還舊方式處理，並替換借據憑證，至九十一年四月二十一日即未再按期繳付本
    息等語，證人陳姿靜亦証稱系爭借款係第一次借款因未償換單而來等情屬實，而
    被上訴人對八十三年間之上開借款六百萬元，並未清償一節，亦不爭執（見本院
    卷第三十五頁），足見；本件借款確係八十三年六月八日之借款，因屆期未能清
    償，輾轉簽署系爭借據而來。被上訴人雖以九十年五月五日之借據上，其並未親
    自簽名，而係陳姿靜偽造其姓名，並利用扣留其蓋於第一次授信約定書上之印章
    所作成，兩造間無本件消費借貸之連帶保證關係存在云云，惟據證人陳姿靜証稱
    ：「歷次換單，是我拿被上訴人的印章去換單，但他有同意我去辦理，印章放在
    我那裡，他在別的銀行借款，也是依照這樣的模式，第一次借據是他自己簽名，
    第二次以後，是他授權由我簽名，換單的印章是第一次他借款的印章，貸款的錢
    用來作為房貸等語（見本院卷第四十五、四十六頁），並當庭提出另件台北市銀
    行借據原本九張為証，被上訴人對証人陳姿靜所提台北市銀行借款情形，亦不爭
    執，並以其等當時係夫妻關係，確係循該方式借款，又自承其與証人陳姿靜係至
    九十一年十二月間始經法院判決離確定等情（見本院卷第四十六頁、第三十五頁
    ），既此；被上訴於系爭借款期間與証人陳姿靜仍係夫妻關係，其等借款延期均
    係由証人陳姿靜出面負責處理，系爭借款經多次換單，亦循同樣方式，即由証人
    陳姿靜持其印章前往換單，衡諸往例，被上訴人何能推諉其不知情，堪認証人陳
    姿靜上開証詞應可採信，被上訴人辯稱係陳姿靜未經其同意，偽造其姓名於系爭
    借據上，即無足採。
  (二)系爭借款既係八十三年六月八日借款未償換單而來，被上訴人又為該借款之連帶
    保証人，且該借款迄今尚未清償等情，已如上述。按因清償債務而對於債權人負
    擔新債務者，除當事人另有意思表示外，若新債務不履行時，其舊債務仍不消滅
    。民法第三百二十條定有明文。系爭借款為新債清償，債務人既未能依新約履行
    ，原有舊債務並未消滅，被上訴人對系爭借款自應負連帶保證人之清償責任，則
    上訴人請求被上訴人應給付上訴人六百萬元，及自九十一年四月二十一日起至清
    償日止按年息百分之七‧六計算之利息，並自民國九十一年五月二十二日起至清
    償日，其逾期在六個月以內部分，按上開利率百分之十、逾期超過六個月者，按
    上開利率百分之二十計算之違約金，為有理由，應予准許。被上訴人雖以上訴人
    同意主債務人陳姿靜延期清償，並未經其同意，依民法第七百五十五條規定，就
    定有期限之債務為保證者，如債權人允許債務人延期清償時，保證人除對於其延
    期已為同意外，不負保證責任云云，惟兩造於上開授信約定書第十一條約定：就
    被上訴人所保証之債務，如主債務人未依約履行，被上訴人當即負責等語甚明，
    系爭借款既係八十三年六月八日之六百萬元借款，該借款自始即未清償，縱經主
    債務人陳姿靜與上訴人多次換單，惟仍不失原有借款之性質，被上訴人且為該借
    款之連帶保証人，自應就其保証之借款負清償之責，本件並無所謂延期清償之問
    題，附此敘明。
五、綜上所述，上訴人本於消費借貸之連帶保証法律關係，請求被上訴人應給付上訴
    人六百萬元，及自九十一年四月二十一日起至清償日止按年息百分之七‧六計算
    之利息，並自九十一年五月二十二日起至清償日，其逾期在六個月以內部分，按
    上開利率百分之十逾期超過六個月者，按上開利率百分之二十計算之違約金，為
    有理由，應予准許，原審為上訴人敗訴之判決，尚有未洽，上訴意旨指摘原判決
    不當，求予廢棄改判，為有理由，應由本院予以廢棄，改判如主文第二項所示。
    又兩造均陳明願供擔保聲請宣告假執行及免為假執行，爰分別酌定相當金額併准
    許之。
六、本案事實已臻明確，兩造其餘攻擊防禦方法，不足以影響本判決結果，爰不一一
    論述，併此敘明。
據上論結：本件上訴為有理由，依民事訴訟法第四百五十條、第七十八條、第四百六
十三條、第三百九十條第二項、第三百九十二條，判決如主文。
中      華      民      國    九十二    年      六      月    二十四    日
~B1民事第四庭審判長法  官  黃斐君
~B2                法  官  陳蘇宗
~B3                法  官  張浴美
右為正本係照原本作成。
如對本判決上訴，須於收受判決送達後二十日內向本院提出上訴書狀，其未表明上訴
理由者，應於提出上訴後二十日內向本院提出上訴理由書（須按他造人數附具繕本）
，並繳納送達用雙掛號郵票拾份（每份拾肆元）。
上訴時應提出委任律師或具有律師資格之人之委任狀；委任有律師資格者，另應附具
律師及格證書及釋明委任人與受任人有民事訴訟法第四百六十六條之一第一項但書或
第二項（詳附註）所定關係之釋明文書影本。
~B                書記官  謝雅惠
中      華      民      國    九十二    年      六      月    二十六    日
附註：
民事訴訟法第四百六十六條之一（第一項、第二項）
對於第二審判決上訴，上訴人應委任律師為訴訟代理人。但上訴人或其法定代理人具
有律師資格者，不在此限。
上訴人之配偶、三親等內之血親、二親等內之姻親，或上訴人為法人、中央或地方機
關時，其所屬專任人員具有律師資格並經法院認為適當者，亦得為第三審訴訟代理人
。
                                                                        Ｈ


司法院資訊處製作；財團法人民間司法改革基金會備份。
